【裁判字號】    89,台上,6439
【裁判日期】    891026
【裁判案由】    貪污
【裁判全文】
最高法院刑事判決                              八十九年度台上字第六四三九號
    上  訴  人  甲○○
    選任辯護人  吳東一律師
右上訴人因貪污案件，不服台灣高等法院中華民國八十八年九月九日第二審更審判決
（八十六年度上更(一)字第四三○號，起訴案號：台灣板橋地方法院檢察署八十三年度
偵字第一八四四八號），提起上訴，本院判決如左：
    主  文
原判決撤銷，發回台灣高等法院。
    理  由
本件原判決認定上訴人甲○○係台灣省合作金庫東新莊支庫（下稱合庫東新莊支庫）
雇員，承辦代收稅款業務，為依據法令從事公務之人員。明知依台灣省各級公庫及稽
徵機關稅款解繳辦法之規定，每日代收之汽機車牌照稅、外埠綜合所得稅、國稅綜合
所得稅及貨物稅稅款等，於每日十五時三十分（週一至週五）或十二時（週六）結束
對外營業後，除核對各類款項外，另按稅款徵收機關之不同而分別製作代收國稅、非
國稅，及其他縣市各項稅款等三種日報表，該日報表一份留底存查，一份於次日送稅
捐稽徵機關，另一份則於次週一解繳稅款時送予臺灣銀行板橋分行；而當日所收得之
稅款則製作傳票（現金一張傳票，轉帳部分一張傳票）存入「應付代收款」下，於次
週一將上週所收得之各類稅款連同前述日報表一併寄予臺灣銀行板橋分行。其於民國
八十二年四月一日收取納稅義務人所繳交如原判決附表一所載之稅款，在收據聯、存
查聯、銷號聯三聯上，雖均蓋用「八十二年四月一日」期之印戳，惟至同日十五時三
十分結束對外營業後，因購屋及裝潢款不足，意圖為自己不法之所有，未依規定將當
日所收得之稅款中如原判決附表一所示各筆款項製作傳票存入「應付代收款」下，而
將之侵占入己，計新台幣（下同）二十五萬四千九百六十元。上訴人為掩飾其侵占行
為，又基於概括之犯意，在其職務上所製作之公文書即代收國稅、非國稅，及其他縣
市各項稅款等三種日報表內，漏列如原判決附表一所示各筆，而為不實筆數稅款之填
載，並持以行使，一份於次日送稅捐機關，另一份則於次週一解繳稅款時送予臺灣銀
行板橋分行，足生損害於合庫東新莊支庫、稅捐稽徵機關及臺灣銀行對於徵收稅款資
料記載之正確性。再於同月二十三日，將所侵占如原判決附表一所示之稅款入帳，在
其職務上所製作之公文書即代收國稅、非國稅，及其他縣市各項稅款等三種日報表內
及傳票，增列如該附表一所示各筆，而為不實筆數稅款之填載，並持以行使，一份於
次日送稅捐稽徵機關，另一份則於次週一解繳稅款時送予臺灣銀行板橋分行，足生損
害於合庫東新莊支庫、稅捐稽徵機關及臺灣銀行對於徵收稅款資料記載之正確性等情
。因而撤銷第一審不當之判決，改判仍依牽連犯，從重論處上訴人依據法令從事公務
之人員，侵占公用財物罪刑。固非無見。
惟查：(一)本件原判決事實認上訴人係因購屋及裝潢款不足，乃意圖為自己不法之所有
，於八十二年四月一日，未依規定將當日所收得如附表一所示之稅款製作傳票入帳，
而予侵占挪用，迨同月二十三日始將所侵占稅款入帳。觀諸上訴人係於八十二年六月
四日，始向案外人李素真購得坐落新莊市○○街號四樓房地，有其原審選任辯護人提
出之不動產買賣契約書影本足稽（見原審上更(一)卷第三十七頁），衡情上訴人既於同
年四月一日侵占公款，迄同月二十三日歸還入帳，似與其後購屋款之支付及該屋裝潢
之花費無關，則上訴人於法務部調查局台北縣調查站（下稱調查站）所供係因購買上
開房屋自備款不足及其後因需花費裝潢、購置家具，始挪用侵占經手之稅款等語（見
偵卷第十、十一頁背面、十二頁），自白之真實性難認全無疑竇。原審對之未予詳查
、釐清，判決內亦未敘明該項自白如何認與事實相符之心證理由，即執之為上訴人犯
罪之論據，不惟調查未盡，且有理由不備之可議。(二)有罪之判決書，應記載認定犯罪
事實所憑之證據及其認定之理由，刑事訴訟法第三百十條第一款定有明文。而認定事
實所憑之證據，須確實存在，就該卷宗內不難考見者，始克當之，倘判決書內所記載
之證據，與卷內筆錄或證物之內容不相適合，則其判決之根據，實際上並不存在，自
屬採證違法。原判決理由係以附表一所示稅款存根聯蓋用之印戳日期均為「八十二年
四月一日」，實際入帳日期則為同年月二十三日，有代收稅款收據存根聯及繳款日期
表在卷可稽，為認定上訴人犯罪之論據之一。但查卷內並未有所指「繳款日期表」之
證據資料，即原審於審判期日亦未見提示該項證據供上訴人閱覽辨認（見原審上更(一)
卷第一○一至一○四頁）；原審以卷內無從考見之證據採為上訴人論罪之基礎，其採
證自屬違法。(三)原判決事實認上訴人為掩飾其侵占犯行，基於概括犯意，在其職務上
所製作之公文書即代收國稅、非國稅，及其他縣市各項稅款等三種日報表內，先後為
不實登載，並持以行使，將之分送稅捐稽徵機關及臺灣銀行板橋分行。理由內並論以
刑法第二百十六、二百十三條之行使公務員登載不實文書罪。然綜觀原判決理由之論
述，其就上訴人之行使公務員登載不實文書犯行，僅以其調查站之自白為唯一論據，
既未引據所指上訴人為不實登載之日報表為佐，復未說明此部有何補強證據，足擔保
其自白與事實相符，即據以論罪，亦難認為適法。以上或係上訴意旨所指摘，或為本
院得依職權調查之事項，應認原判決仍有撤銷發回更審之原因。原判決不另諭知無罪
部分，基於審判不可分之原則，併予發回。
據上論結，應依刑事訴訟法第三百九十七條、第四百零一條，判決如主文。
中      華      民      國    八十九    年      十      月    二十六    日
                              最高法院刑事第五庭
                                  審判長法官  紀  俊  乾
                                        法官  黃  正  興
                                        法官  陳  東  誥
                                        法官  張  春  福
                                        法官  韓  金  秀
      右正本證明與原本無異
                                              書  記  官
中      華      民      國    八十九    年      十      月    三十一    日


司法院資訊處製作；財團法人民間司法改革基金會備份。
